【裁判字號】    92,聲判,42
【裁判日期】    920919
【裁判案由】    聲請交付審判
【裁判全文】
台灣台中地方法院刑事裁定                          九十二年度聲判字第四二號
    聲  請  人
    即 告訴 人  丙○○
    代  理  人  乙○○律師
    被      告  甲○○
右列聲請人因告訴被告偽造有價證券案件，不服台灣高等法院台中分院檢察署檢察長
駁回再議之處分（九十二年上聲議字第五六六號），聲請交付審判，本院裁定如左：
    主    文
聲請駁回。
    理    由
一、聲請交付審判意旨：如附件之刑事交付審判聲請狀影本所載。
二、按告訴人不服上級法院檢察署檢察長或檢察總長認為再議為無理由而駁回之處分
    者，得於接受處分書後十日內委任律師提出理由狀，向該管第一審法院聲請交付
    審判；法院認交付審判之聲請不合法或無理由者，應駁回之；法院為前項裁定前
    ，得為必要之調查，刑事訴訟法第二百五十八條之一、第二百五十八條之三第二
    項前段、第三項，分別定有明文。經查：本件聲請人丙○○提出告訴後，案經臺
    灣臺中地方法院檢察署檢察官偵查終結，認被告甲○○犯罪嫌疑不足，以九十二
    年度偵字第六二七一號為不起訴處分。後經聲請人向臺灣高等法院臺中分院檢察
    署檢察長聲請再議結果，認聲請人再議之聲請無理由予以駁回，此有臺灣臺中地
    方法院檢察署九十二年度偵字第六二七一號不起訴處分書、臺灣高等法院臺中分
    院檢察署九十二年度上聲議字第五六六號處分書在卷可稽。而前開臺灣高等法院
    臺中分院檢察署九十二年度上聲議字第五六六號處分書，由該署於民國九十二年
    五月五日付郵送達，經聲請人收受該件再議駁回處分書後，即於九十二年五月十
    五日委任乙○○律師向本院聲請交付審判等事實，有送達文書清單附於臺灣高等
    法院臺中分院檢察署前開案卷與刑事交付審判聲請狀附於本院卷宗可稽，則聲請
    人提起本件交付審判之聲請，於程序上尚無不合之處，合先敘明。
三、惟按新修正刑事訴訟法第二百五十八條之一規定，告訴人得向法院聲請交付審判
    ，係此次修正刑事訴訟法新增對於「檢察官不起訴或緩起訴裁量權」制衡之一種
    外部監督機制，此時，法院僅在就檢察官所為不起訴或緩起訴之處分是否正確加
    以審查，以防止檢察機關濫權，依此立法精神，法院僅就聲請交付審判案件之審
    查，所謂「得為必要之調查」，其調查證據之範圍，自應以偵查中曾顯現之證據
    為限，不可就告訴人新提出之證據再為調查，亦不可蒐集偵查卷以外之證據。又
    依新修正刑事訴訟法第二百六十條對於不起訴處分已確定或緩起訴處分期滿未經
    撤銷者得再行起訴之規定，其立法理由說明係謂本條所謂不起訴處分已確定者，
    係包括「聲請法院交付審判復經駁回者」之情形在內，則法院就聲請交付審判案
    件之審查，所謂「得為必要之調查」，其調查證據範圍，自更應以偵查中曾顯現
    之證據為限，不得就告訴人新提出之證據再為調查，亦不可蒐集偵查卷以外之證
    據，否則，將與刑事訴訟法地二百六十條之再行起訴規定，混淆不清（臺灣高等
    法院九十一年四月二十五日第一次刑庭庭長法律問題研究會議結論意旨參照）。
四、本件聲請人即告訴人丙○○以：被告甲○○於八十四年間貸與王金榮（即告訴人
    丙○○之岳父，已於九十一年四月二日死亡）新台幣（下同）二百五十萬元，王
    金榮並提供土地設定抵押予被告之弟洪耀輝為擔保，且應被告之要求，告訴人之
    妻王淑卿復簽立以東勢鎮農會信用部為付款人、發票人均為丙○○、受款人皆為
    甲○○、票據金額分別為六張五十萬元及一張一百五十萬元、均未載發票年、月
    、日之支票共七張，作為王金榮向被告借貸之憑證，詎料被告明知上揭七張支票
    之發票日均屬空白，竟意圖供行使之用，以數字印戳「91.05.06」字樣之橡皮印
    章，偽造票載發票日於票據號碼分別為ＦＡ0000000、ＦＡ000000
    0、ＦＡ0000000、ＦＡ0000000、ＦＡ0000000之五張空
    白支票上，並提示請求兌現，因認被告涉有刑法第二百零一條第一項、第二項之
    偽造及行使偽造有價證券罪嫌而提出告訴。前經臺灣臺中地方法院檢察署檢察官
    認被告甲○○犯罪嫌疑不足，於九十二年三月二十五日以九十二年度偵字第六二
    七一號為不起訴處分後，聲請人不服，聲請再議，嗣經臺灣高等法院臺中分院檢
    察署檢察長認再議之聲請為無理由，於九十二年四月二十五日以九十二年度上聲
    議字第五六六號駁回聲請人再議之聲請等情，業經本院調取上開偵查卷宗全卷審
    閱無訛，並有臺灣臺中地方法院檢察署檢察官九十二年度偵字第六二七一號不起
    訴處分書、臺灣高等法院臺中分院檢察署九十二年度上聲議字第五六六號處分書
    各乙份在卷可參。
五、臺灣臺中地方法院檢察署檢察官略以下列理由，認定被告甲○○並未涉犯刑法第
    二百零一條第一項、第二項之偽造與行使偽造有價證券罪嫌；此等事證經告訴人
    聲請再議，為臺灣高等法院臺中分院檢察署檢察長審核後，認無違誤而駁回告訴
    人再議之聲請：
  (一)按刑法第二百零一條第一項之偽造有價證券罪，以無權簽發之人冒用他人名義簽
    發為要件，如果行為人基於本人之授權，或其他原因有權簽發者，則與無權之偽
    造行為不同。又刑法第二百零一條偽造有價證券罪所稱之偽造，乃指無權制作有
    價證券之人，假冒他人名義，或逾越有制作權人之授權範圍，而制作外觀上具有
    有價證券形式之虛偽證券之行為而言。至於已否得有適法之授權，或有無逾越、
    逸脫授權範圍，而制作該有價證券，則不以明示之授權為判定其有無適法權源之
    唯一準據。最高法院五十三年台上字第一八一○號、八十二年台上字第六三八四
    號分別著有判例可資參照。
  (二)被告甲○○固不否認有貸與金錢予王金榮及收受上開發票日空白之七張支票並於
    五張支票上填載「91.05.06」字樣之事實，惟堅詞否認有何偽造有價證券之犯行
    ，辯稱：是王金榮、王淑卿與丙○○共同向伊借二百五十萬元，伊分兩次分別匯
    一百九十五萬元及三十五萬元予王金榮，當初雙方約定一旦有需要時，伊就可以
    在支票上填日期去提示，而且支票上均有王淑卿之背書等語。而查，訴外人王金
    榮曾於八十四年間向被告借貸二百五十萬元，王淑卿並因而交付上揭支票七張與
    被告等情，被告所辯內容核與告訴人指述情形相符，足認告訴人與王金榮間存有
    民事上借貸關係。告訴人雖稱王淑卿交付發票日空白支票之目的僅係供借款憑證
    之用，然告訴人既簽發支票交王淑卿轉交被告，且其支票並填載明確金額及簽名
    ，預留發票年、月、日未予填寫，顯有授權持票人於可行使票據上之權利時，予
    以填載，用以完成發票行為之意義存在，若不如此解釋，則持票人收取此未完成
    之支票，亳無實質意義存在，是上揭七張支票應是交付予被告作為擔保債權實現
    之用，其目的在於使收受者得以依據此保證票據提示領款，並默示授權收受者得
    以填寫完成票據上應記載之事項。況上揭支票背面背書欄均有王淑卿之背書等情
    ，有支票影本七紙附卷可稽。復按支票之背書人，應照支票文義擔保付款，本件
    交付票據者王淑卿既背書於支票上，其有依票據法之規定負背書人之責任即明，
    益證上揭支票係供擔保被告與王金榮間之借款債權所簽發甚明。上揭支票，既是
    交付予被告作為擔保借款之用，即有默示授權被告簽發支票，被告即為有權簽發
    者，故即使被告在上揭支票上自行填寫發票日，亦非無權制作之偽造行為，自與
    刑法偽造有價證券之構成要件有間。再者票據本為無因證券，持票人與發票人間
    非必有直接原因關係，且上揭支票係供擔保王金榮借款之用，業如前述，是告訴
    人縱非實際借款人，亦與被告有無偽造有價證券之行為無涉。
  (三)又聲請人聲請再議意旨雖略增稱：(1)被告甲○○收到前開五張空白發票日之支票
    ，為八十四年八月之事，距離被告私自刻數字橡皮印戳蓋用於前開支票上之時間
    相隔七年之久。而九十一年五月六日為九十一年四月二日王金榮死亡後之一個月
    。並且自被告八十四年八月借二百五十萬元予告訴人岳父王金榮，直至九十年三
    月十九日止，王金榮計匯款六十七次，合計支付被告一百三十四萬元利息。何以
    被告在王金榮生前均未向聲請人追索？聲請人果真與被告議定在被告需錢前七天
    提示支票，被告大可拿筆簽署日期即可，何需另刻數字印戳？且在未告知聲請人
    之情況下，一次五張支票全蓋用九十一年五月六日為發票日，並在同一天五張支
    票提示要求兌領，造成聲請人因存款不足而退票，成為拒絕往來戶。(2)聲請人在
    東勢鎮農會之支票存款戶截至九十一年三月十一日止之餘額為五百九十七元而已
    ，此客觀之存款餘額狀態更足以說明聲請人在八十四年八月未填載發票日，在九
    十一年五月六日更不可能同意讓被告自填發票日，造成聲請人自己債信不良，陷
    入拒絕往來戶之窘境。(3)而前開五張空白支票從非法律上之支票，持續近七年之
    久，突然由被告蓋用九十一年五月六日發票日後，變成具有法律上支票之外觀，
    而聽由被告圖謀一己之私。被告應對聲請人在八十四年八月曾同意授權予其簽署
    到期日乙節負舉證責任，其應負而未舉證，何得單憑其片面之詞率加採信？(4)支
    票為文義證券，權利義務悉由支票之外觀作單獨認定，則前開五張支票聲請人有
    無可能在八十四年八月授權被告填載空白支票上之到期日，自當依法從實認定，
    而非原檢察官一語，若聲請人無事前授權，則毫無意義一語帶過。且聲請人既從
    八十四年八月起至今，均未曾支付過任何一筆利息予被告，豈會在七年後，突然
    同意或授權被告填載支票到期日？此乃事理邏輯不通之判斷。綜上所述，原檢察
    官不起訴處分有欠妥適，應提起公訴，方是適法云云。惟被告所為何以不構成偽
    造與行使偽造有價證券罪，已如前述，聲請人再執陳詞或屬無據，或與被告是否
    成立犯罪無關。
  (四)至告訴人主張上揭支票僅為借款憑證，並非法律上之支票，其毋庸給付票款；及
    因被告持向銀行提示付款而遭退票，所導致之民事債務糾紛，告訴人應循民事訴
    訟之途徑救濟，尚不能以被告將上開作為擔保之支票，向銀行提示付款遭致退票
    ，即認被告有行使偽造有價證券之犯嫌。此外復查無其他積極證據足資證明被告
    有何犯行，應認其犯罪嫌疑不足。
六、聲請人交付審判意旨認：本案被告在八十四年八月所持有五張未填支票發票日
    之票據，依事件當時及現今之票據法為欠缺應記載事項之票據。而依票據法第十
    一條第一項：「欠缺本法所規定票據上應記載事項之一者，其票據無效。但本法
    別有規定者，不在此限。」及同法第一百二十五條第一項：「支票應記載左列事
    項，由發票人簽名：一、表明其為支票之文字。二、一定之金額。三、付款人之
    商號。四、受款人之姓名或商號。五、無條件支付之委託。六、發票地。七、發
    票年、月、日。八、付款地。」等之規定；與最高法院六十三年台上字第二六八
    一號「支票為要式證券，支票之作成，必依票據法第一百二十五條第一項第一款
    至第八款所定法定方式為之。支票之必要記載事項如有欠缺，除票據法另有規定
    外（如票據法第一百二十五條第二項及第三項）其支票即為無效（票據法第十一
    條第一項），發票年月日為支票絕對必要記載事項，如未記載，其支票當然無效
    。」之判例意旨，票據之性質上為文義證券、要式證券、無因證券。文義證券乃
    指票據上之權利義務須依證券上記載之文義而定，不得就文義以外之事項作為認
    定票據上之權利義務。且票據上所記載之文義，縱有錯誤，亦不許用票據以外之
    其他立證方法變更或補充之，故所謂文義證券，係以票據法所規定範圍內，始生
    票據上之文義效力。倘票據上之必要記載事項有所欠缺，除票據法另有規定外，
    不生票據效力。無因證券者，乃票據執票人得不明示其原因何在，而主張享有證
    券上之權利之謂。票據如已具備法定要件，其權利即行成立。本件告訴人從未
    在系爭五張票據上填載發票年月日，告訴人更未曾同意或授權予被告可逕自填載
    支票發票年月日，而被告也提不出任何事證足以讓人信服告訴人曾經授權予被告
    填載發票年月日之事實。偵查中檢察官初則認為告訴人將票據交付於被告『顯有
    授權』予被告填載，繼而又謂告訴人『默示授權』收受者得以填寫完成票據上應
    記載之事項。如此之認定，將「顯有授權」與「默示授權」事實上不能併存之概
    念混為一談，實有違法令。告訴人在台灣台中地方法院檢察署偵查中，提出諸
    多之證據已證明：告訴人從未曾有任何一筆支付過所謂王金榮向甲○○借貸二百
    五十萬元之利息；而王金榮自八十四年八月起至九十年三月止，已支付六十七次
    上開二百五十萬元之利息計一百三十四萬元；且被告（刑事交付審判聲請狀誤載
    為王金榮）自九十年四月起至王金榮九十一年四月二日死亡止一年多之久，未曾
    向告訴人或王淑卿催討過任何一次有關上開二百五十萬元之利息；況甲○○係私
    下持橡皮戳記蓋用於其所持有之五張票據上，如此之事實告訴人豈可能會莫名其
    妙地授權甲○○填載年月日。被告自偵訊過程中，屢次更改、反覆翻供一己之
    詞，檢察官甚至檢察長均未對此被告荒誕之供詞加以詳細推敲，實乃未盡調查之
    能事。倘告訴人有向甲○○擔保過代償王金榮向甲○○之二百五十萬元借貸債
    務，或如告訴人有向甲○○借貸此二百五十萬元之債務，以甲○○嗣藉法庭催款
    方式及過程，其豈可能放任自九十年四月起至九十一年五月止一年多之利息未曾
    向告訴人收取？如此之客觀事實不正代表也證明告訴人未授權也未同意擔保此代
    償王金榮向甲○○之借貸債務。
七、按犯罪事實應依證據認定之，無證據不得推定其犯罪事實，刑事訴訟法第一百五
    十四條第二項定有明文。而告訴人之告訴，係以使被告受刑事追訴為目的，是其
    陳述是否與事實相符，仍應調查其他事實以資審認；又認定不利於被告之事實，
    需依積極證據，茍積極證據不足為不利被告事實之認定時，即應為有利於被告之
    認定，更不必有何有利之證據；再者，刑法第二百零一條第一項之偽造有價證券
    罪，以無權簽發之人冒用他人名義簽發為要件，如果行為人基於本人之授權，或
    其他原因有權簽發者，則與無權之偽造行為不同，最高法院五十二年台上字第一
    三○○號、三十年上字第八一六號、五十三年台上字第一八一○號分別著有判例
    可資參照。又依該院七十二年台上字第三三五九號：「上訴人簽發未記載發票日
    之訟爭支票，交與會首邱某囑其於每月十二日提示兌領，以清償上訴人應繳死會
    會款之用，即係以會首為其遂月填寫發票日之機關，該會首因給付會款而轉囑被
    上訴人填寫發票日完成發票行為，則被上訴人亦不過依上訴人原先決定之意思，
    輾轉充作填寫發票日之機關，與上訴人自行填寫發票日完成發票行為無異，上訴
    人不得以訟爭支票初未記載發票日而主張無效，尤不得以伊未直接將訟爭支票交
    付被上訴人，被上訴人填寫發票年月日完成發票行為，未另經伊之同意，執為免
    責之抗辯。」判例意旨，雖票據法第十一條第一項規定，欠缺該法所規定票據上
    應記載事項之一者，其票據無效。但此項規定，並不否定空白票據補充權之存在
    ；且空白票據仍為有價證券之一種，並不失其流通性；再者，授權執票人填載票
    據上應記載之事項，並不限於絕對的應記載事項，即相對的應記載事項，亦可授
    權為之，是支票應記載發票日而未記載者，自非不可授權執票人於嗣後填載之。
    本案經本院調閱前開臺灣臺中地方法院檢察署九十二年偵字第六二七一號（含該
    署九十一年度發查字第一九四五號、九十一年度他字第一六○五號）卷宗核閱認
    ：
  (一)被告甲○○於偵查中固坦認有分二次貸與二百五十萬元之款項予王金榮，及收受
    上開發票日空白之七紙支票，並於其中五張支票上填載「91.05.06」字樣之事實
    ；惟堅決否認有何偽造有價證券之犯行，辯稱：是王金榮、王淑卿與丙○○共同
    向伊借二百五十萬元，伊分兩次分別匯一百九十五萬元及三十五萬元予王金榮，
    並由王淑卿交付系爭之七紙支票予伊收執，當初雙方確有約定一旦有需要時，伊
    就可以在支票上填日期去提示，而且支票上均有王淑卿之背書等語。而查，被告
    曾於八十四年八月十四日及同年月十九日，分別匯款三十五萬元及一百九十五萬
    元至告訴人丙○○在臺中縣東勢鎮農會及告訴人之妻王淑卿所經營之「業興農藥
    店」在華南商業銀行東勢分行所開立之存款帳戶內，另外匯款十五萬元至王金榮
    生前在第一商業銀行大甲分行所開立之帳戶內，另交付現金五萬元予王金榮，王
    淑卿則交付由丙○○所簽發，並經王淑卿背書，包含系爭未記載發票日之五紙支
    票在內之七紙支票予被告持有，被告嗣於九十一年五月六日自行以日期戳章蓋用
    於發票日欄後，向付款人臺中縣東勢鎮農會信用部提示要求付款，惟遭退票等情
    ，除據被告提出匯款單、系爭支票證反面影本為證外，亦為告訴人所不爭執，核
    屬實在，足認被告與王金榮間存有民事上借貸關係。
  (二)系爭五紙支票既係由告訴人所簽發，經王淑卿背書後由王淑卿交付予被告，已如
    前述。王淑卿復自承之所以交付告訴人丙○○所簽發之系爭五紙支票，乃係源於
    被告前述匯款行為背後所表彰之金錢借貸關係始行為之。而依告訴人所提出由已
    故之王金榮生前所記載之借款收支明細表及匯款單據資料內容觀之，告訴人所稱
    上開合計二百五十萬元之借款乃係已故之王金榮生前向被告借貸一語，雖非無據
    ，惟告訴人於九十一年八月十二日在台中縣警察局東勢分局刑事組警訊中，既自
    承系爭五紙支票乃因已故之王金榮生前向被告借貸當時，由王淑卿在王金榮家中
    當場應被告之要求，經告訴人許可始行簽發而交被告收執等情；加以借貸所得款
    項中之二百三十萬元部分，係匯入告訴人夫妻之帳戶內收受。是告訴人所稱上開
    二百五十萬元借款乃係已故之王金榮生前向被告借貸一節，縱認屬實，然參諸前
    述系爭五張支票簽立緣由、過程及借款交付方式，客觀上足認王淑卿代理告訴人
    丙○○簽發系爭五紙支票之目的乃係供為上開二百五十萬元借款之擔保。是告訴
    人指稱實無簽發支票之意，僅係供為王金榮向被告借款之證明，性質類似借據云
    云，不惟與常情不符，且如僅係簽立借款證明之文件使用，大可隨意於空白紙張
    並由王金榮自身書立一紙借據即可，豈有由王淑卿代理告訴人丙○○以簽立支票
    之方式為之，並由王淑卿在支票背面簽名，且將借款數額平均分成五張支票簽發
    之理？故被告所辯稱系爭五紙支票，於八十四年八月間告訴人簽交其持有時，雖
    未填載發票日，惟兩造曾經約定日後被告如要求告訴人清償債務時，得自行補載
    發票日後據以提示兌付等語。參諸上開發票過程及兩造間之親誼關係；與告訴人
    既簽發系爭五紙支票由王淑卿轉交被告，且其各紙支票均填載明確金額及簽名，
    僅預留發票年、月、日一項未予填寫，顯有授權持票人於可行使票據上之權利時
    ，予以填載，用以完成全部發票行為之意義存在甚明，即上揭五張支票應是交付
    予被告作為擔保債權實現之用，其目的在於使收受者得以依據此供擔保之票據逕
    以提示領款獲償等情，被告上開所指情節核與常情相符，應可採信。
  (三)系爭五紙支票既係告訴人為供上開二百五十萬元借款之擔保而簽發，經王淑卿於
    支票背面背書，復同意被告得於日後自行補填發票日據以提示，核屬空白授權票
    據之性質。依前揭判例意旨，被告就系爭五紙支票於受交付而持有之時起，即屬
    有權補載發票日以完成全部之發票行為，是被告嗣後縱未再通知告訴人即逕自在
上揭支票上自行填寫發票日，亦非無權制作之偽造行為，更難認其主觀上有何偽
    造及行使偽造有價證券之犯意，自與刑法偽造有價證券之構成要件有間。凡此皆
    已經台灣台中地方法院檢察署檢察官於不起訴處分書中詳予論述其旨。再者票據
    本為無因證券，持票人與發票人間非必有直接原因關係，且上揭支票係供擔保王
    金榮借款之用，業如前述，是告訴人縱非實際借款人，亦與被告有無偽造有價證
    券之行為無關；另告訴人於提起再議聲請時主張：被告收受支票與提示支票之時
    間相隔七年、提示支票係在王金榮死亡後一個月、被告提示支票之前未向告訴人
    索債、告訴人亦從未曾支付利息予被告、被告係以蓋數字印戳之方式而非親筆書
    寫填載發票日、被告提示支票之前未告知聲請人、提示支票時聲請人支票帳戶金
    額僅五百七十九元等情，均與被告是否犯罪無關；又前開支票係為擔保債權，被
    告於債務不履行時即可行使，無需告訴人對於授權填載發票日一事再為具體、要
    式之意思表示，被告對此亦無舉證責任之問題；此外復查無其他積極證據足資證
    明被告有偽造有價證券之犯嫌，依前開法條及判例所示，應認其罪嫌不足；至於
    告訴人主張：前開支票只是借款憑證，並非支票，其毋庸給付票款云云，純係民
    事糾紛，應循民事程序解決，其聲請再議並無理由等情，復經台灣高等法院台中
    分院檢察署檢察長於駁回再議聲請之處分書中再詳予揭明。
  (四)綜據前述，本件台灣台中地方法院檢察署原承辦檢察官及臺灣高等法院臺中分院
    檢察署檢察長依前開事實，並以復查無相關積極之事證足資認定，而認被告於本
    件尚無偽造與行使偽造有價證券等之罪嫌等情，實未有何違背論理法則或經驗法
    則或其他證據法則之處。
八、綜上所述，本件前開不起訴處分及駁回再議理由暨事證，既經本院調閱前開卷證
    核閱屬實，且聲請人如附件所示之聲請交付審判之理由，已經前開不起訴處分書
    及駁回再議處分書詳細論列說明為不起訴處分及駁回再議聲請之理由，且檢察官
    為不起訴處分及駁回再議聲請之理由，復無何違背經驗法則、論理法則或其他證
    據法則之情事。本院因認本件並無告訴人所指摘不利被告之事證未經檢察機關詳
    為調查或斟酌，或不起訴處分書所載理由有何違背經驗法則、論理法則或其他證
    據法則等得據以交付審判之事由存在。故聲請人聲請交付審判，為無理由，應予
    駁回。
九、依刑事訴訟法第二百五十八條之三第二項前段，裁定如主文。
中      華      民      國      九十二      年      九    月    十九    日
                            臺灣臺中地方法院刑事第二庭
                                  審判長法  官  張 智 雄
                                        法  官  柯 崑 輝
                                        法  官  許 惠 瑜
右正本證明與原本無異。
本件不得抗告。
                                  書記官
中    華    民    國      九十二      年       九      月     二十五    日


司法院資訊處製作；財團法人民間司法改革基金會備份。
